【裁判字號】    88,訴,123
【裁判日期】    900116
【裁判案由】    侵權行為損害賠償
【裁判全文】
臺灣高等法院臺中分院民事判決  八十八年度訴字第一二三號
      原      告    戊○○
                    甲○○
                    丁○○
      兼  右三人
      訴訟代理人    葉美玲  住.
      被      告    乙○○    .
      訴訟代理人    莊祟意律師
右當事人間因侵權行為損害賠償事件，經原告提起刑事附帶民事訴訟，經本院刑事庭
裁定移送（八十八年度附民字第三四號）民事庭，本院判決如左︰
      主      文
原告之訴及其假執行之聲請均駁回。
訴訟費用由原告負擔。
      事      實
甲、原告方面：
一、聲明：求為判決：(一)被告乙○○應給付原告戊○○新台幣（下同）十萬元、給付
    原告甲○○四十萬元、給付原告丁○○五十萬元、給付原告丙○○九十五萬元，
    並均自起訴狀繕本送達被告之翌日起至清償日止，按年息百分之五計算之利息。
    (二)前項請求原告願供擔保，請准宣告假執行。
二、陳述：
  (一)被告乙○○於民國八十四年三月間起，假召集及參加民間互助會之名義，先後向
    原告等詐取會款等情，業經本院判處有期徒刑拾月確定在案，茲將原告等受損金
    額明細計算如后：1.被告為會首，八十四年三月五日起會，每會為二萬元：原告
    甲○○、丁○○、丙○○  (外加朱武根乙會)均為活會，繳至八十五年十月份，
    計有二十個月，故甲○○即受有四十萬元、丁○○四十萬元、及丙○○受有八十
    萬元之損害。2.被告為會首，八十五年六月十五日起會，每會為二萬元：原告戊
    ○○、丁○○、丙○○  (外加張才榮○、五會)均為活會，繳至八十五年十月份
    ，計有五個月，戊○○受有十萬元、丁○○十萬元、及丙○○十五萬元之損害。
  (二)按故意不法侵害他人之權利者，負損害賠償責任，民法第一百八十四條第一項前
    段定有明文。又合會會首倒會，對活會會員有給付原會款及會息之義務，亦有台
    灣高等法院五十七年第二次法律座談會彙編民事類提案第六號結論可資參照，被
    告於收取原告等所交付之活會會款後，竟基於詐害原告等之犯意，惡性倒會，使
    原告等受有財產上之損害，於刑事庭第一審判決前，原告丙○○雖有收到被告簽
    發本票面額三百萬元三張、六百萬元一張，但該本票均未兌現。
三、證據：提出會簿二份為証。
乙、被告方面：
一、聲明：求為判決：(一)原告之訴駁回。(二)如受不利益判決，願供擔保請准宣告免為
          假執行。
二、陳述：
  (一)被告否認有侵權行為事實，並未對原告等有何詐欺犯行，只是因被倒債而不得已
    停標互助會，雖然刑事案已判決確定，並執行完畢，但被告仍否認詐欺，請參酌
    刑事卷被告答辯內容，另作認定，而不受刑事案之拘束，因此原告等以侵權行為
    提起附帶民訴不適當。
  (二)原告縱使依刑事判決認定被告自八十五年五月五日起至同年十一月十七日止詐欺
    行為，但其民事起訴是在八十七年十二月份提出，已逾二年時效，被告並為時效
    抗辯。
  (三)依刑事判決認定被告自八十五年五月五日起至同年十一月十七日止詐欺，實則被
    告八十四年三月五日起至八十五年五月四日前之互助會收款情形，並非詐欺而是
    基於合法之互助會關係，即無侵權行為可言，原告等並以侵權行為求償，即屬不
    合，因此有關丁○○、丙○○、甲○○所請求自八十四年三月五日起至八十五年
    五月四日止十二期之互助會款，以侵權行為請求即有不當。
  (四)有關丙○○併請求朱武根部份及張才榮部份，由於是其相互間私下轉讓，被告並
    不清楚，並以侵權行為求償，並不適當。
  (五)被告涉及之全部互助會包含負欠債務，於刑事庭第一審判決前，原告丙○○曾要
    求被告簽發本票面額三百萬元三張、六百萬元一張，言明丙○○願先代為處理全
    部互助會款，而被告與丙○○間債務再做協商，因此原告等之互助會款應已轉化
    做本票債務，迄今丙○○再找甲○○、戊○○、丁○○共同起訴請求損害賠償應
    不適當。
丙、本院依職權調閱本院八十七年度上易字第三四二八號詐欺刑事全卷。
      理      由
一、原告等主張：被告於八十四年三月間起，假召集及參加民間互助會之名義，先後
    向原告等詐取會款，業經本院判處有期徒刑拾月確定，被告於八十四年三月五日
    起會，每會二萬元部分，原告甲○○、丁○○、丙○○（外加朱武根乙會）均為
    活會，繳至八十五年十月份，計有二十個月，甲○○受有四十萬元、丁○○受有
    四十萬元、丙○○受有八十萬元之損害，另八十五年六月十五日起會，每會二萬
    元部分，原告戊○○、丁○○、丙○○（外加張才榮○、五會）均為活會，繳至
    八十五年十月份，計有五個月，戊○○受有十萬元、丁○○十萬元、及丙○○十
    五萬元之損害，以上合計原告戊○○受有十萬元、原告甲○○受有四十萬元、原
    告丁○○受有五十萬元、及原告丙○○受有九十五萬元之損害，爰依侵權行為損
    害賠償法律關係，請求被告應為如上之給付，並均自起訴狀繕本送達被告之翌日
    起至清償日止按年息百分之五計算之利息等語。
二、被告則以：被告否認有侵權行為事實，並未對原告等有何詐欺犯行，只是因被倒
    債，不得已停標上開互助會而已，又原告依侵權行為法律關係請求，惟依刑事判
    決認定被告自八十五年五月五日起至同年十一月十七日止為詐欺行為，但原告提
    起本件附帶民事起訴係於八十七年十二月，已逾侵權行為二年時效期間，原告請
    求權時效已罹於消滅等語，資為抗辯。
三、按因侵權行為所生之損害賠償請求權，自請求權人知有損害及賠償義務人時起，
    二年間不行使而消滅，民法第一百九十七條第一項定有明文。又民法第一百二十
    八條規定，消滅時效自請求權可行使時起算，所謂請求權可行使時，乃指權利人
    得行使請求權之狀態而言（參照最高法院六十三年台上字第一八八五號判例），
    而侵權行為損害賠償請求權，於請求權人知悉損害及賠償義務人時即可行使，非
    俟該侵權行為所構成之犯罪行為經檢察官起訴，或法院判決有罪，始能行使，是
    關於侵權行為損害賠償請求權之消滅時效，應以請求權人實際知悉損害及賠償義
    務人時起算，非以知悉賠償義務人因侵權行為所構成之犯罪行為經檢察官起訴，
    或法院判決有罪為準（最高法院七十二年台上字第七三八號判例參照）。經查：
    被告犯有上開詐欺等罪，原告雖於八十六年一月六日即對被告提起刑事告訴，經
    檢察官提起公訴，並經本院刑事庭判決有罪確定，有上開詐欺等刑事全卷可稽，
    惟原告於八十五年十一月間即知悉被告有上開侵權行為一節，業據其於本院言詞
    辯論時自認在卷，然原告卻遲至八十七年十二月（附帶民事起訴狀未署日期）始
    對被告提起本件訴訟，請求被告賠償其等損害，顯已經過二年之消滅時效期間，
    被告為時效之抗辯，為有理由，自得拒絕賠償原告所受之損害，原告訴請被告應
    分別賠償其等上開金額，難認為有理由，應予駁回，而其假執行之聲請亦無所依
    附，應併予駁回。
四、兩造其餘攻繫防禦方法，均不影響本判決之結果，爰不逐一論述，併予敘明。
據上論結：本件原告之訴為無理由，依民事訴訟法第七十八條、第八十五條第一項前
段判決如主文。
中      華      民      國      九十     年     一      月     十六     日
~B1民事第四庭審判長法  官  黃斐君
~B2                法  官  張鑫城
~B3                法  官  張浴美
右為正本係照原本作成。
不得上訴。
~B                書記官  郭振祥
中      華      民      國      九十     年     一      月     十七     日
                                                                        Ｈ


司法院資訊處製作；財團法人民間司法改革基金會備份。
